臺灣臺中地方法院刑事判決
                                    110年度金訴字第302號
公  訴  人  臺灣臺中地方檢察署檢察官
被      告  林柄旭



選任辯護人  周玉蘭律師
上列被告因詐欺等案件，經檢察官提起公訴（110 年度偵字第54
12號、第9712號），被告於準備程序中就被訴事實均為有罪之陳
述，經告知簡式審判程序之旨，並聽取當事人之意見後，經本院
合議庭裁定由受命法官獨任依簡式審判程序審理，判決如下：
    主    文
林炳旭犯附表編號1至7所示之罪，各處如附表編號1至7所示之刑
，應執行有期徒刑貳年。緩刑伍年，並應於緩刑期內接受受理執
行之地方檢察署所舉辦之法治教育參場次，緩刑期間付保護管束
。
    犯罪事實
一、林柄旭於民國109年6月間某日起，經由詹閎量之介紹加入真
    實年籍、姓名不詳，微信暱稱「春」、「財源廣進」、「謙
    」等人所屬詐欺集團（所設參與犯罪組織部分，業經另案判
    決），共同意圖為自己不法所有，基於隱匿特定犯罪所得去
    向之洗錢及三人以上共同詐欺取財之犯意聯絡，先將林炳旭
    申設之第一商業銀行帳號00000000000號帳戶（下稱第一銀
    行帳戶）資訊提供「春」指定之人後，由「春」、「財源廣
    進」、「謙」所屬之不詳詐欺集團成員於附表編號1至7所示
    時間，以附表編號1至7所示方式，詐騙附表編號1至7所示之
    人，致渠等陷於錯誤而依指示匯款至林炳旭上開第一銀行帳
    戶內後，林炳旭再依「財源廣進」指示於附表編號1至7所示
    時間，前往附表編號1至7所示地點提領附表編號1至7所示金
    額後，交付「謙」轉交上開詐欺集團成員，並分別於109年8
    月5日、6日、7日自提領之上開款項中獲取新臺幣（下同）1
    000元、1000元及5000元之報酬。
二、案經詹晉、王廷旭、賴亮云、羅湋棆、林明億、林耀信、蔡
    易慈訴由臺中市政府警察局烏日分局、彰化縣警察局員林分
    局報告臺灣臺中地方檢察署檢察官偵查起訴。
    理    由
一、本案被告林炳旭所犯，非死刑、無期徒刑、最輕本刑為3年
    以上有期徒刑之罪，或高等法院管轄第一審之案件，被告於
    本院準備程序中，就前揭被訴事實為有罪之陳述，經受命法
    官告以簡式審判程序之旨，並聽取被告、辯護人及公訴人之
    意見後，本院認無不得或不宜改依簡式審判程序進行之處，
    爰依刑事訴訟法第273條之1第1項、第284條之1規定，經合
    議庭評議後，裁定本案由受命法官獨任進行簡式審判程序，
    是本案之證據調查，依刑事訴訟法第273條之2規定，不受同
    法第159條第1項、第161條之2、第161條之3、第163條之1及
    第164條至第170條規定之限制，合先敘明。
二、認定犯罪事實所憑之證據及理由
（一）上揭犯罪事實，業據被告於警詢、偵查及本院審理時坦承
      不諱，並有第一商業銀行北屯分行109年9月17日一北屯字
      第00123號函暨所附第一銀行帳戶開戶資料及交易明細、
      帳戶個資檢視等件各1份、被告與暱稱「財源廣進」、「
      謙」之對話紀錄擷圖共57張在卷可稽（見偵5412號卷一第
      79頁至第103頁、第121頁），足徵被告自白與事實相符，
      堪以信採。
（二）又附表編號1所示告訴人詹晉遭詐騙部分，另有告訴人詹
      晉於警詢所為指訴、內政部警政署反詐騙諮詢專線紀錄表
      、臺南市政府警察局第一分局府東派出所受理各類案件紀
      錄表、受理刑事案件報案三聯單、受理詐騙帳戶通報警示
      簡便格式表、金融機構聯防機制通報單各1份、告訴人詹
      晉與詐欺集團成員之對話紀錄擷圖共7張附卷可參（見偵6
      586號卷第27頁至第30頁、第75頁至第81頁、第87頁至第9
      3頁、第111頁）；附表編號2所示告訴人王廷旭遭詐騙部
      分，則有告訴人王廷旭於警詢所為指訴共3份、內政部警
      政署反詐騙諮詢專線紀錄表、臺南市政府警察局善化分局
      港口派出所受理詐騙帳戶通報警示簡便格式表、金融機構
      聯防機制通報單各1紙附卷可參（見偵6586號卷第31頁至
      第41頁、第97頁至第98頁、第101頁至第103頁）；附表編
      號3所示告訴人賴亮云遭詐騙部分，則有賴亮云於警詢所
      為指訴、內政部警政署反詐騙諮詢專線紀錄表、金融機構
      聯防機制通報單各1份附卷可參（見偵6586號卷第43頁至
      第47頁、第107頁至第109頁）；附表編號4所示告訴人羅
      湋棆遭詐騙部分，則有告訴人羅湋棆於警詢所為指訴及金
      融機構聯防機制通報單共2紙附卷可參（見偵6586號卷第4
      9頁至第55頁、第117頁至第118頁）；附表編號5所示告訴
      人林明億遭詐騙部分，則有告訴人林明億於警詢所為指訴
      3份、內政部警政署反詐騙諮詢專線紀錄表、臺南市政府
      警察局善化分局港口派出所受理刑事案件報案三聯單、受
      理詐騙帳戶通報警示簡便格式表、金融機構聯防機制通報
      單、合作金庫商業銀行匯款申請書代收入傳票各1紙、轉
      帳明細擷圖共2張附卷可參（見偵5412號卷一第107頁至第
      119頁、第123頁至第125頁、第129頁、第133頁、第157頁
      至第163頁、第173頁）；附表編號6所示告訴人林耀信遭
      詐騙部分，則有告訴人林耀信於警詢所為指訴、內政部警
      政署反詐騙諮詢專線紀錄表、臺南市政府警察局白河分局
      安溪派出所受理刑事案件報案三聯單、受理各類案件紀錄
      表、郵政跨行匯款申請書各1份、轉帳明細擷圖、平台介
      面及告訴人林耀信與詐欺集團成員之對話紀錄擷圖共24張
      附卷可參（見偵5412號卷一第187頁至第202頁、第205頁
      至第231頁）；附表編號7所示告訴人蔡易慈遭詐騙部分，
      則有告訴人蔡易慈於警詢所為指訴共2份、內政部警政署
      反詐騙諮詢專線紀錄表、新竹市警察局第三分局南門派出
      所受理各類案件紀錄表、受理詐騙帳戶通報警示簡便格式
      表、金融機構聯防機制通報單各1紙、告訴人蔡易慈與詐
      欺集團成員之對話紀錄擷圖、轉帳明細擷圖共41張附卷可
      參（見偵5412號卷一第243頁至第252頁、第255頁、第259
      頁、第289頁至第313頁），是附表編號1至7所示告訴人詹
      晉、王廷旭、賴亮云、羅湋棆、林明億、林耀信、蔡易慈
      等人（下稱告訴人7人）均因遭詐欺集團成員詐騙而依指
      示匯款至被告第一銀行帳戶一節，亦可認定。
（三）綜上所述，本案事證明確，被告犯行均可認定，應予依法
      論科。
三、論罪科刑
（一）核被告所為，係犯刑法339條之4第1項第2款之三人以上共
      同犯詐欺取財罪、洗錢防制法第14條第1項之一般洗錢罪
      。至公訴意旨雖認被告所涉詐欺犯行另犯刑法第339條之4
      第1項第3款之以網際網路對公眾散布而犯詐欺取財罪，然
      被告自陳其僅係依據暱稱「財源廣進」、「謙」之指示前
      往提領，對於告訴人7人係遭何種方式詐騙並不清楚（見
      本院卷第412頁），且卷內亦無其他積極證據證明被告知
      悉本案係以網際網路對外散布之方式而詐害告訴人等情，
      本於「罪疑唯輕原則」，應為有利被告之認定，僅能認被
      告係與暱稱「春」、「財源廣進」、「謙」等人共犯三人
      以上詐欺取財罪，尚無法認定被告知悉本案係以網際網路
      對公眾散布之方式為之，故公訴意旨認被告此部分所為，
      係犯刑法339條之4第1項第3款之加重詐欺取財罪嫌，容有
      未合。又三人以上犯詐欺取財罪及以網際網路對公眾散布
      犯詐欺取財罪，均僅屬刑法第339條之4加重詐欺取財罪之
      加重條件，縱法院審理結果認被告所犯加重條件與公訴人
      起訴者不一致，僅屬於加重條件之增減，不生變更起訴法
      條之問題，併予敘明。
（二）按數行為於同時同地或密切接近之時地實施，侵害同一之
      法益，各行為之獨立性極為薄弱，依一般社會健全觀念，
      在時之接續施行，合為包括之一行為予以評價，較為合理
      ，則屬接續犯，而為包括之一罪（最高法院86年台上字第
      3295號判例意旨參照）。查被告所屬上開詐欺集團不詳成
      員以附表編號1至7所示方式對附表編號1至7所示之告訴人
      7人施用詐術，致渠等陷於錯誤後分次匯款至被告上開第
      一銀行帳戶內，被告並分次自該帳戶內將告訴人7人提領
      之款項提領一空，詐欺集團成員多次指示告訴人7人匯款
      之行為及被告數次提領告訴人7人匯入款項之行為，顯係
      各基於單一之犯意，於密接之時間內，數次提領詐欺款項
      ，分別侵害同一被害人之財產法益，其各次提領款項之行
      為間難以分割，自均應各論以接續犯之一行為。被告就對
      告訴人7人各以一行為同時構成上開2罪，為想像競合犯，
      應均依刑法第55條規定，從一重以三人以上共同犯詐欺取
      財罪處斷。而被告對告訴人詹晉、王廷旭、賴亮云、羅湋
      棆、林明億、林耀信、蔡易慈所為各犯行間，犯意各別，
      行為互殊，應予分論併罰。
（三）次按共同正犯之成立，只須具有犯意之聯絡與行為之分擔
      ，既不問犯罪動機起於何人，亦不必每一階段犯行，均經
      參與，且意思之聯絡不限於事前有協議，即僅於行為當時
      有共同犯意之聯絡者，亦屬之。其表示之方法，亦不以明
      示通謀為必要，即相互間有默示之合致，亦無不可。而共
      同實施犯罪行為之人，在合同意思範圍以內，各自分擔犯
      罪行為之一部，相互利用他人之行為，以達其犯罪目的者
      ，即應對全部所發生之結果，共同負責，是共同正犯在犯
      意聯絡範圍內之行為，應同負全部責任；又共同正犯之意
      思聯絡，原不以數人間直接發生者為限，即有間接之聯絡
      者，亦包括在內。如甲分別邀約乙、丙犯罪，雖乙、丙間
      彼此並無直接之聯絡，亦無礙於其為共同正犯之成立（最
      高法院28年上字第3110號、34年上字第862號、73年台上
      字第2364號、77年台上字第2135號判決意旨參照）。觀諸
      該詐欺集團之犯罪型態，係由多人分工方能完成，倘其中
      某一環節脫落，將無法順利達成詐欺結果，該犯罪集團成
      員雖因各自分工不同而未自始至終參與其中，惟其等所參
      與之部分行為，仍係相互利用該犯罪集團其他成員之行為
      ，以遂行犯罪目的，是被告主觀上既知悉暱稱「春」、「
      財源廣進」、「謙」等人均為詐欺集團成員，而有參與詐
      欺犯罪之認識，客觀上亦有提領詐欺款項，並上繳而隱匿
      犯罪所得去向之行為分工，自應對各該參與之不法犯行及
      結果共同負責，揆諸前揭裁判意旨及說明，被告自應與該
      詐欺集團其他成員就本案加重詐欺取財及一般洗錢等犯行
      負共同正犯之責任。是被告與暱稱「春」、「財源廣進」
      及其等所屬詐欺集團其他成員彼此就本案犯行，具有犯意
      聯絡及行為分擔，自應依刑法第28條論以共同正犯。
（四）另按「想像競合犯之處斷刑，本質上係『刑之合併』。其所
      謂從一重處斷，乃將想像競合犯組成之評價上數罪，合併
      為科刑一罪，其所對應之刑罰，亦合併其評價上數罪之數
      法定刑，而為一個處斷刑。易言之，想像競合犯侵害數法
      益者皆成立犯罪，論罪時必須輕、重罪併舉論述，同時宣
      告所犯各罪名，包括各罪有無加重、減免其刑之情形，亦
      應說明論列，量刑時併衡酌輕罪部分量刑事由，評價始為
      充足，然後依刑法第55條前段規定『從一重處斷』，非謂對
      於其餘各罪可置而不論。因此，法院決定處斷刑時，雖以
      其中最重罪名之法定刑，做為裁量之準據，惟於裁量其輕
      重時，仍應將輕罪合併評價在內（最高法院108年度台上
      字第4405號、第4408號刑事判決意旨參照）。洗錢防制法
      第16條第2項規定：「犯前2條之罪（即洗錢防制法第14條
      之一般洗錢罪、同條例第15條之特殊洗錢罪），在偵查或
      審判中自白者，減輕其刑」。因被告於本院審理程序中就
      本案所犯之一般洗錢罪之犯行均自白，爰就被告所犯一般
      洗錢罪部分，依洗錢防制法第16條第2項規定，減輕其刑
      。
（五）爰以行為人責任為基礎，審酌被告正值青年，非無謀生能
      力，不思循正當途徑獲取財物，竟提供自身帳戶供作詐欺
      集團使用，並進而協助提領告訴人匯入款項，提領金額非
      微，嚴重危害社會治安及人際信任，所為實值非難；另考
      量被告於本案犯行所分擔之工作、角色、犯罪動機及手段
      ，及犯後坦承犯行並與告訴人詹晉、王廷旭、賴亮云、羅
      湋棆及蔡易慈均成立調解並履行賠償之犯後態度，有本院
      110年度中司刑移調字第901號、第1082號調解程序筆錄、
      臺灣銀行匯款申請書3紙、對話紀錄擷圖4張附卷可佐（見
      本院卷第315頁至第319頁、第351頁至第352頁、第355頁
      至第356頁、第361頁至第369頁）、本案獲取之報酬等；
      兼衡被告自陳大學就學中之智識程度、未婚、勉持之家庭
      經濟狀況等一切情狀（見本院卷第414頁110年10月20日簡
      式審判筆錄），分別量處如附表編號1至7所示之刑及定其
      應執行之刑。
（六）末查，被告未曾因故意犯罪受有期徒刑以上刑之宣告，有
      臺灣高等法院被告前案紀錄表1份附卷可稽；雖被告參與
      本案詐欺集團所涉另案本院109年度金訴字第572號詐欺、
      110年易字第371號等案件，並分別於110年5月18日、同年
      月26日判決，然該二案判決均經上訴，現以臺灣高等法院
      臺中分院110年度金上訴字第1454號、第1610號審理中，
      是前二案於本案判決時既尚未確定，本案自非不得宣告緩
      刑（最高法院99年度台上字第7813號判決意旨參照），而
      審酌被告年紀尚輕，現仍在學，其犯後坦認全部犯罪，且
      積極表示願與告訴人調解，並確實與告訴人詹晉、王廷旭
      、賴亮云、羅湋棆及蔡易慈均成立調解而履行賠償義務，
      業如前述，其中告訴人王廷旭、賴亮云亦明確表示同意給
      予被告緩刑之機會（見本院卷第355頁、第369頁），至告
      訴人林耀信則表示毫無調解意願（見本院卷第349頁）、
      告訴人林明億則屢經通知均未到庭、亦未表示意見，因而
      無從成立調解，足認被告已竭力賠償告訴人之損害，自省
      本案所為犯行，堪認被告所為本案犯行應係一時失慮，其
      經此刑事偵審追訴程序及刑之宣告後，應能知所警惕，諒
      無再犯之虞，上開宣告之刑應以暫不執行為適當，爰依刑
      法第74條第1項第1款規定，併予宣告如主文所示緩刑。惟
      本院為使被告日後得以知曉尊重法治之觀念，命被告應於
      緩刑期內接受受理執行之地方檢察署所舉辦之法治教育3
      場次，另依刑法第93條第1項第2款規定，宣告在緩刑期間
      付保護管束，俾能由觀護人予以適當督促，並發揮附條件
      緩刑制度之立意及避免短期自由刑執行所肇致之弊端，以
      期符合本件緩刑目的。又此乃緩刑宣告附帶之負擔，依刑
      法第75條之1第1項第4款規定，被告爾後如有違反此項負
      擔情節重大，足認宣告緩刑難收預期效果時，得依刑法第
      75條之1第1項第4款之規定，撤銷被告緩刑宣告，併此指
      明。
四、沒收部分
（一）按犯罪所得，屬於犯罪行為人者，沒收之；於全部或一部
      不能沒收或不宜執行沒收時，追徵其價額；犯罪所得已實
      際合法發還被害人者，不予宣告沒收或追徵。刑法第38條
      之1第1項前段、第3項、第5項定有明文。次按沒收兼具刑
      罰與保安處分之性質，以剝奪人民之財產權為內容，係對
      於人民基本權所為之干預，自應受法律保留原則之限制。
      共同犯罪行為人之組織分工及不法所得，未必相同，特別
      是集團性或重大經濟、貪污犯罪，彼此間犯罪所得之分配
      懸殊，其分配較少甚或未受分配之人，如仍應就全部犯罪
      所得負連帶沒收之責，超過其個人所得之剝奪，無異代替
      其他犯罪參與者承擔刑罰，顯失公平。故共同犯罪之人，
      其所得之沒收，應就各人分得之數為之（最高法院104年
      度台上字第2986號判決及104年度第14次刑事庭會議決議
      意旨參照）。是以犯罪所得之沒收、追徵，應就各人分受
      所得之數為沒收。查本案被告自陳其因提領附表編號1至7
      所示之款項，而分得1000元、1000元及5000元之報酬，業
      據被告於本院審理時供承在卷（見本院卷第246頁、第412
      頁），自屬被告本案之犯罪所得，然被告業已依調解程序
      筆錄履行調解條件，其賠償金額業已遠逾本案所獲報酬，
      應認被告本案犯罪所得已實際賠償告訴人，爰依上開規定
      ，不另為沒收。
（二）又洗錢防制法第18條第1項固規定「犯第14條之罪，其所
      移轉、變更、掩飾、隱匿、收受、取得、持有、使用之財
      物或財產上利益，沒收之；犯第15條之罪，其所收受、持
      有、使用之財物或財產上利益，亦同」，此一規定採取義
      務沒收主義，只要合於前述規定，法院即應為相關沒收之
      諭知，然該洗錢行為之標的是否限於行為人所有者始得宣
      告沒收，法無明文，實務上一向認為倘法條並未規定「不
      問屬於犯罪行為人與否均沒收」時，自仍以屬於被告所有
      者為限，始應予沒收。暨參諸最高法院100年度台上字第5
      026號判決「毒品危害防制條例第19條第1項關於沒收之規
      定，固採義務沒收主義，凡犯同條例第4條至第9條、第12
      條、第13條或第14條第1項、第2項之罪者，其供犯罪所用
      或因犯罪所得之財物，均應諭知沒收。但該法條並未規定
      『不問屬於犯罪行為人與否』，均沒收之，自仍以屬於被告
      所有者為限，始應予以沒收」之意旨，本院認在洗錢防制
      法並未規定「不問屬於犯罪行為人與否」之情形下，自宜
      從有利於被告之認定。從而，本案洗錢標的金額即附表編
      號1至7所示被告提領之款項，既業經被告依指示交付「財
      源廣進」所指定之人，轉交「財源廣進」、「春」及其等
      所屬詐欺集團之其他成員，被告對上開提領金額既無處分
      權限，又未實際管領之，依前揭說明，即非被告所有之物
      ，自不得予以宣告沒收之。
（三）末按供犯罪所用、犯罪預備之物或犯罪所生之物，屬於犯
      罪行為人者，得沒收之，刑法第38條第2項前段定有明文
      。查被告第一銀行帳戶，固為本案犯罪所用之物，惟金融
      帳戶本身單獨存在尚不具刑法上之非難性，且就沒收制度
      所欲達成之社會防衛目的亦無任何助益，且被告第一銀行
      帳戶業經列為警示帳戶，有金融機構聯防機制通報單共7
      紙附卷可證（見偵5412號卷一第133頁、第259頁；偵6586
      號卷第103頁、第109頁至第111頁、第117頁至第118頁）
      ，再遭持以利用之可能性甚微，欠缺刑法上之重要性，為
      免耗費司法資源，爰參酌刑法第38條之2第2項規定，亦認
      無諭知沒收、追徵之必要，附此敘明。
五、據上論斷，應依刑事訴訟法第273條之1第1項、第299條第1
    項前段，洗錢防制法第14條第1項、第16條第2項，刑法第11
    條前段、第28條、第339條之4第1項第2款、第55條、第51條
    第5款、第74條第1項第1款、第2項第8款、第93條第1項第2
    款，刑法施行法第1條之1第1項，判決如主文。
本案經檢察官蔡仲雍提起公訴，檢察官李斌、何建寬到庭執行職
務。
中　　華　　民　　國　110 　　年　　11　　月　　10　　日
　　              刑事第十九庭  法  官  吳逸儒
以上正本證明與原本無異。
如不服本判決應於收受送達後20日內向本院提出上訴書狀，並應
敘述具體理由；其未敘述上訴之理由者，應於上訴期間屆滿後20
日內向本院補提理由書（均須按他造當事人之人數附繕本）「切
勿逕送上級法院」。
告訴人或被害人如不服判決，應備理由具狀向檢察官請求上訴，上訴期間之計算，以檢察官收受判決正本之日起算。                                          書記官  陳俞君
中　　華　　民　　國　110 　　年　　11　　月　　10　　日

附錄論罪科刑法條
中華民國刑法第339條之4
犯第339條詐欺罪而有下列情形之一者，處1年以上7年以下有期
徒刑，得併科1百萬元以下罰金：
一、冒用政府機關或公務員名義犯之。
二、三人以上共同犯之。
三、以廣播電視、電子通訊、網際網路或其他媒體等傳播工具，
    對公眾散布而犯之。前項之未遂犯罰之。

洗錢防制法第14條
有第二條各款所列洗錢行為者，處7年以下有期徒刑，併科新臺
幣5百萬元以下罰金。前項之未遂犯罰之。前二項情形，不得科
以超過其特定犯罪所定最重本刑之刑。